ACORDAO-COMPLETO-2353319

ACÓRDÃO 8526/2019 ATA 30/2019 - PRIMEIRA CÂMARA

VISTOS, relatados e discutidos estes autos de tomada de contas especial instaurada pelo Instituto Nacional de Colonização e Reforma Agrária (Incra) em desfavor de Paulo Sérgio Rodrigues Titan, exPrefeito do Município de Castanhal/PA, em razão da impugnação total de despesas do Convênio CRT/PA26.000/2001 (Siafi 423844) , tendo por objeto a execução de obras de implantação de aproximadamente vinte e dois quilômetros de eletrificação rural no PA João Batista II,
ACORDAM os Ministros do Tribunal de Contas da União, reunidos em sessão da Primeira Câmara, ante as razões expostas pelo Relator, em:
9.1. rejeitar as razões de justificativa apresentadas por Paulo Sérgio Rodrigues Titan, exceto quanto ao item “a.4” do ofício de audiência (peça 15) ;
9.2. julgar, com fundamento nos arts. 1º, inciso I, 16, inciso II, e 18 da Lei 8.443, de 16 de julho de 1992, regulares com ressalva as contas de Paulo Sérgio Rodrigues Titan, dando-lhe quitação; e
9.3. dar ciência desta deliberação ao responsável.

Tomada de contas especial instaurada pelo Incra em desfavor do ex-prefeito de Castanhal/PA, em razão da impugnação total de despesas de convênio que teve por objeto a execução de obras de implantação de aproximadamente vinte e dois quilômetros de eletrificação rural no PA João Batista II.

Primeira Câmara

Município de Castanhal/PA.

3. Responsável: Paulo Sérgio Rodrigues Titan (CPF XXX.140.572-XX).

13.1. Ministros presentes: Walton Alencar Rodrigues (Presidente), Benjamin Zymler e Vital do Rêgo.
13.2. Ministros-Substitutos presentes: Augusto Sherman Cavalcanti (Relator) e Weder de Oliveira.

AUGUSTO SHERMAN

A Secex-TCE elaborou a instrução de mérito (peça 19) , reproduzida a seguir, a qual recebeu a aprovação do escalão dirigente daquela unidade técnica.
“INTRODUÇÃO
1.	Trata-se de Tomada de Contas Especial instaurada pelo Instituto Nacional de Colonização e Reforma Agrária (INCRA) , em desfavor do Sr. Paulo Sérgio Rodrigues Titan (CPF 001.140.54249) , prefeito do Município de Castanhal/PA, no período de 1/1/2001 a 31/12/2004, em razão da impugnação total de despesas do Convênio CRT/PA26.000/2001 – Siafi 423844 (peça 2, p. 34-44) , firmado entre o Incra e a Prefeitura do Município de Castanhal/PA, e que tinha por objeto a execução de obras de implantação de aproximadamente vinte e dois quilômetros de eletrificação rural, no PA João Batista II, em área de jurisdição da Unidade Avançada de Capitão Poço, no Município de Castanhal/PA, conforme Plano de Trabalho (peça 2, p. 46 e 48) , em razão de não ter sido aprovada a prestação de contas final dos recursos recebidos.
HISTÓRICO	
2.	O convênio foi firmado no valor de R$ 235.000,00 à conta do concedente, cabendo à convenente o valor de R$ 23.500,00, a título de contrapartida. Teve vigência de 7/11/2001 a 5/6/2002 (peça 2, p. 50) . Foram liberados R$ 235.000,00, mediante as Ordens Bancárias 2001OB003220, de 28/11/2001 (R$ 165.716,60) , 2002OB000484, de 26/3/2002 (R$ 69.283,00) , e 2002OB000512, de 27/3/2002 (R$ 0,40) , conforme consta à peça 2, p. 80 e 84, e peça 4, p. 10.
3.	O objeto do convênio foi fiscalizado pelo concedente, tendo sido emitido Relatório, datado de 12/3/2002 (peça 2, p. 76) , no qual consta que os trabalhos foram executados de acordo com as especificações técnicas prescritas e demais exigências do convênio celebrado entre as partes.
4.	Houve diversas manifestações nos autos acerca da execução do convênio: i) aprovação da prestação de contas pela Superintendência Regional do Incra (peça 2, p. 104) ; posterior auditoria da Controladoria Geral da União constatando irregularidades (peça 2, p. 198-200 e peça 3, p. 120) ; iii) anulação da aprovação anterior das contas pela Superintendência Regional do Incra (peça 3, p. 54) ; iv) nova análise da prestação de contas (peça 9, p. 105-133) . No Relatório Complementar do Tomador de Contas (peça 9, p. 139-143) consta ter ocorrido diversas irregularidades, abaixo resumidas:
	a) por meio de exame do processo licitatório Tomada de Preços 1/2002, dos boletins de medição da obra, dos documentos de inspeção da obra, do termo de aceitação definitiva da obra e da prestação de contas do convênio, constatou-se que a execução da obra objeto não foi devidamente precedida de licitação, contrariando o artigo 2° da Lei 8.666/93, pois de acordo com os boletins de medição e documentos de inspeção, a obra foi iniciada em novembro de 2001 e finalizada em abril de 2002 pela empresa BMP Construções e Comércio Ltda., enquanto o processo licitatório na modalidade Tomada de Preços 1/2002, realizado para contratação de empresa para execução da referida obra, teve seu edital publicado no DOU no dia 21 de janeiro de 2002 e homologado no dia 4 de fevereiro de 2002, tendo sido adjudicado o seu objeto à referida empresa BMP Construções e Comércio Ltda.;
	b) a empresa BMP Construções e Comércio Ltda., contratada para a execução da obra, à época do processo licitatório, foi considerada habilitada pela comissão de licitação, mas em pesquisa ao CNPJ da empresa verificou-se que se encontrava em situação ‘não regular’ perante a Fazenda Nacional, a partir de 5 de janeiro de 2002;
	c) por meio do exame dos extratos bancários da conta específica do convênio, das notas fiscais e recibos emitidos pela empresa, bem como da prestação de contas do convênio, observou-se que, embora houvesse documentos comprobatórios do recebimento dos recursos financeiros da contrapartida pela empresa contratada, esses não foram devidamente depositados na conta bancária específica do convênio, conforme preceitua a IN STN 1/1997;
	d) por intermédio do exame dos documentos comprobatórios das despesas efetuadas, como notas fiscais e recibos, constatou-se que as notas fiscais emitidas pela empresa contratada não identificaram o número do convênio, contrariando o artigo 30 da IN STN 1/1997;
	e) embora tenham sido constatadas pela equipe de fiscalização irregularidades/impropriedades apontadas, a prestação de contas do convênio foi aprovada em 2/12/2002, pelo Incra; e
	f) de acordo com a análise complementar da prestação de contas do Convênio CRT/PA 26.000/2001 (peça 9, p. 105-133) , foi sugerido impugnar a prestação de contas do presente convênio, dar continuidade a este Relatório de Tomada de Contas Especial Complementar, dando prosseguimento para atendimento das recomendações da CGU, conforme despacho DPPCE/DP/SFC/CGU-PR 3777/2013, datado de 6/5/2013 (peça 9, p. 133) .
5.	A Secretaria de Controle Interno/PR (peça 9, p. 152154) atestou a existência de elementos fáticos e jurídicos que indicaram a não aprovação da prestação de contas final. Após serem emitidos o Certificado de Auditoria, o Parecer do Dirigente e o Pronunciamento Ministerial (peça 9, p. 155-158 e 161) , no sentido de irregularidade da prestação de contas, o processo foi remetido a esse Tribunal.
6.	Na instrução inicial (peça 12) , analisando-se os documentos dos autos, concluiu-se pela necessidade de realização de audiência do Sr. Paulo Sérgio Rodrigues Titan (CPF XXX.140.542-XX) , prefeito do Município de Castanhal/PA, no período de 1/1/2001 a 31/12/2004. Abaixo constam as informações necessárias à caracterização da irregularidade.
Irregularidades:
a) execução de obra não precedida de licitação, contrariando o artigo 2° da Lei 8.666/93, haja vista que de acordo com os boletins de medição e documentos de inspeção, a obra foi iniciada em novembro de 2001 e finalizada em abril de 2002, pela empresa BMP Construções e Comércio Ltda., enquanto o processo licitatório na modalidade Tomada de Preços 1/2002, realizado para contratação de empresa para execução da referida obra, teve seu edital publicado no DOU no dia 21 de janeiro de 2002 e homologado no dia 4 de fevereiro de 2002, tendo sido adjudicado o seu objeto à referida empresa BMP Construções e Comércio Ltda.;
b) habilitação, pela comissão de licitação, da empresa BMP Construções e Comércio Ltda., embora a partir de 5/1/2002 estivesse em situação ‘não regular’ perante a Fazenda Nacional;
c) falta de depósito dos recursos da contrapartida na conta bancária específica do convênio, contrariando o art. 20 da IN STN 1/1997; e
d) emissão de notas fiscais pela empresa contratada sem identificação do número do convênio, contrariando o artigo 30 da IN STN 1/1997;
Conduta: descumprir normativos relacionados à execução do convênio. 
Dispositivos violados: art. 2º da Lei 8.666/1993; arts. 20 e 30 da IN STN 1/1997.
7.	Em cumprimento ao pronunciamento da unidade (peça 14) foi efetuada a audiência do responsável por meio do Ofício 320/2018 (peça 15) , o qual foi devidamente recebido, conforme Aviso de Recebimento (peça 16) .
8.	O responsável, após ter requerido prorrogação de prazo (peça 17) , apresentou suas razões de justificativa (peça 18) .
EXAME TÉCNICO
9.	Passa-se a seguir a descrever cada argumento apresentado nas razões de justificativa do responsável, seguido de sua respectiva análise.
Argumento
10.	Noticia o responsável que houve ausência de pressupostos para instauração da tomada de contas especial, considerando o disposto no art. 8º da Lei 8.443/1992, art. 54 do Decreto-lei 200/1967, art. 5º da IN-TCU 56/2007 e arts. 5º e 7º da IN-TCU 71/2012, pois não houve qualquer fato lesivo aos cofres públicos, uma vez que fora integralmente atingido o objeto do convênio sob análise (peça 18, P. 1-5) .
Análise
11.	Embora esteja patente que não houve prejuízo aos cofres públicos, não há razão para se extinguir o processo, tendo em vista as irregularidades cometidas no âmbito da utilização dos recursos públicos federais em questão. Nessa hipótese, estão presentes todos os elementos para que o Tribunal exerça sua competência constitucional de declarar se a gestão foi regular, regular com ressalvas ou irregular. Essa compreensão vem sendo adotada em julgados recentes desta Corte de Contas, conforme se verifica no voto condutor do Acórdão 1851/2014-TCU-Plenário (MinistroRelator Walton Alencar Rodrigues) :
Trazendo esses conceitos da doutrina para o processo no âmbito do TCU, as condições da ação acabam confundidas, ou mesmo absorvidas pelos pressupostos processuais, porquanto as relações processuais estabelecidas por provocação de terceiros, ou por iniciativa própria do Tribunal, devem preencher determinados requisitos, sem os quais o Controle Externo, por absoluta incompetência, não poderá conhecer da causa. Exemplo: ausência de recursos federais envolvidos na questão; Administração Pública Federal não é parte ou terceiro da lide administrativa; a relação jurídica subjacente à causa não é regida pelo Direito Público Administrativo.
Em todo caso, a verificação dos pressupostos ou requisitos de admissibilidade para instauração de processo de controle externo não tem relação com a apreciação do mérito do processo em análise pelo TCU. Uma vez conhecidos e instaurados, tais processos seguem iter procedimental próprio, determinado pela Lei Orgânica do TCU e respectivo Regimento Interno, bem como pelas normas específicas, no qual são especialmente observados os princípios constitucionais do contraditório e da ampla defesa. O desaguadouro natural desses procedimentos é o julgamento de mérito do direito material, submetido à apreciação do Tribunal de Contas da União.
Nesse sentido, não há falar em extinção do processo sem julgamento de mérito se, no desenvolvimento da relação jurídica processual, ainda subsistirem elementos que justifiquem a razão jurídica para o conhecimento e julgamento da causa por esta Corte Federal de Contas.
O regular processamento do processo de Tomada de Contas Especial e o consequente exercício da jurisdição, por parte do TCU, não se subordinam ao mérito do feito, qual seja, a existência ou não do débito e da responsabilidade discutidos.
O processo de Tomada de Contas Especial, como qualquer outro processo administrativo, civil ou penal, deve caminhar para o provimento de mérito, com o julgamento pela procedência ou improcedência do pedido. Vale dizer, o processo existe, é valido, regular e impõe seja decidido, independentemente das questões de mérito, da existência ou não de débito, da existência ou não de omissão, da existência ou não de atos irregulares que ensejem a reprovação das contas, com ou sem débito.
Seria adequada a extinção do processo de TCE sem o julgamento de mérito se, por exemplo, a União deixasse de ser parte na lide, como ocorre com a superveniência da privatização de companhia estatal, hipótese em que o Poder Público Federal não teria sequer legitimidade ad causam para demandar qualquer direito ou obrigação que tenha sido assumida pela entidade sucessora no controle daquela entidade. De igual forma, impõe a extinção do processo sem julgamento de mérito a posterior assunção, por terceiros, de obrigações originalmente assumidas pela União, sem qualquer ônus para o ente público. Tais hipóteses são exemplos de absoluta incompetência da União, ipso facto, do Tribunal de Contas da União, para conhecer e julgar a causa, o que exige a extinção do processo.
Voltando à situação vertente, a instauração da Tomada de Contas Especial atendeu perfeitamente a todos os requisitos de existência da relação jurídico-processual, estipulados no art. 8º da Lei 8.443/1992 c/c o art. 197 do RI/TCU, e art. 5º da IN/TCU 71/2002.
14.	Portanto, não procede a alegação de ausência de pressupostos para instauração da presente tomada de contas especial, razão pela qual a razão de justificativa em relação a esse ponto deve ser rejeitada.
Argumento
15.	Relata o responsável que os fatos considerados como irregulares datam de 2002, quando se operou a prestação de contas do convênio. Cita o Acórdão 1441/2016-TCU-Plenário, por considerar que a prescrição é contada a partir da data de ocorrência da irregularidade sancionada, nos termos do art. 189 do Código Civil, considerando ainda que deve ser ignorada a regra prevista nesse mesmo julgado, qual seja, de aplicação do art. 205 do Código Civil para os prazos prescricionais relativos aos procedimentos de competência do TCU, já que a prescrição é instituto que somente pode ser manejado por meio de lei, nunca por intermédio de acórdão (peça 18, p. 56) .
16.	Consta que a prescrição tem como fundamento o art. 37, § 2º, da CRFB/1988, e que a lei a que se refere a Constituição é a Lei 9.873/1999, que disciplina especificamente a aplicação da prescrição punitiva no âmbito da União. Pela aplicação do art. 1º ou § 1º da referida lei, a prescrição já ocorrera, tendo em vista já terem se passado mais de 16 anos da data do fato contestado (peça 18, p. 6-7) .
17.	Especificamente em relação a cada uma das irregularidades constatadas, o responsável apresentou as seguintes razões de justificativa (peça 18, p. 16-17) :
	a) execução de obra não precedida de licitação: o responsável não somente disponibilizou o processo licitatório durante sua prestação de contas, como de igual maneira justificou durante sua manifestação que o primeiro relatório de fiscalização operado pelo fiscal do convênio fora elaborado de maneira unilateral, em manifesto descompasso com as regras do convênio, o qual deveria ter o cronograma físico de execução das obras aferido de forma bilateral, tal qual o praticado à peça 2, p. 82, dos autos, onde o fiscal (engenheiro) do Incra assina com o responsável, em 12/3/2002, o termo de vistoria de início/execução parcial da obra. Como consta nos autos, a empresa que executou as obras teve adjudicado o serviço via regular processo licitatório em fevereiro de 2002;
	b) habilitação pela comissão de licitação da empresa BMP Construções e Comércio Ltda., que supostamente possuía restrições fiscais: as certidões negativas, tais como as previstas nos arts. 205 a 208 do Código Tributário Nacional, têm prazo de validade de 180 dias. Logo, é presumível que a empresa talvez tenha entrado no cadastro de devedores após conseguir a CND positiva com efeitos de negativa, o que não desqualifica o documento que fora apresentado no certame e que lhe assegurava presunção de liquidez fiscal;
	c) falta de depósito dos recursos da contrapartida na conta bancária específica do convênio: o município, embora não tenha realizado a correta alocação dos valores oriundos da contrapartida, cumpriu a totalidade de sua contraprestação, não havendo prejuízo à execução do convênio, seu objeto ou aos destinatários das obras, mas apenas vício formal sanável, passível de convalidação na forma do art. 55 da Lei 9.784/1999; e
	d) emissão de notas fiscais pela empresa contratada sem identificação do número do convênio: o município esclarece que a informação ‘convênio Incra’ foi inserida em todas as notas fiscais, cujas cópias foram remetidas à tomada de contas.
Análise
18.	A justificativa relativa ao item ‘a’ não procede, pois embora o responsável tenha informado que disponibilizou o processo licitatório quando da prestação de contas e que houve adjudicação do objeto à empresa em fevereiro de 2002, não apresentou elementos que comprovem que a execução da obra tenha sido precedida de licitação. Além do mais, não procede a informação de que o termo de vistoria, datado de 12/3/2002 (peça 2, p. 82) , refere-se ao início/execução parcial da obra, pois ficou constatada, da conjugação desse documento com a informação que consta na peça 2, p. 168-169 (item 5) , que naquela data havia sido executado 100% da meta física do convênio. No que se refere ao item ‘b’, as informações não foram corroboradas por meio de documento comprobatório da regularidade fiscal da empresa quando de sua participação no certame. Em relação ao item ‘c’, o convenente informa que efetivamente não alocou os recursos na conta bancária específica do convênio.
19.	Em relação ao item ‘d’, verifica-se que a informação ‘convênio Incra’ é genérica, não sendo suficiente para identificação do número do convênio celebrado. Todavia, na Nota Fiscal 032 (peça 4, p. 68) consta que os serviços foram referentes à implantação de vinte e dois quilômetros de eletrificação rural trifásica no P.A. João Batista II – Castanhal-PA, mesmo serviço objeto do convênio. Consta ainda no referido documento que o valor dos serviços prestados foi de R$ 260.264,16, sendo, portanto, idêntico ao da despesa realizada, conforme informado pelo Incra (peça 2, p. 100) . Considerando que no Relatório do Incra (peça 2, p. 76) consta que os trabalhos foram executados de acordo com as especificações técnicas prescritas e demais exigências do convênio celebrado entre as partes, conclui-se ter havido falha formal na emissão do documento fiscal.
20.	Embora as razões de justificativa apresentadas em relação aos itens ‘a’ a ‘d’ do item 17 da presente instrução não tenham afastado as falhas constatadas, verifica-se ter havido prescrição da pretensão punitiva do TCU, pois esta, conforme Acórdão 1441/2016-TCU-Plenário, que uniformizou a jurisprudência acerca dessa questão, subordina-se ao prazo geral de prescrição indicado no art. 205 do Código Civil, que é de 10 anos, contado da data de ocorrência da irregularidade sancionada, nos termos do art. 189 do Código Civil, sendo este prazo interrompido pelo ato que ordenar a citação, a audiência ou a oitiva do responsável. No caso em exame, ocorreu a prescrição punitiva, uma vez que a liberação da última parcela dos recursos ocorreu em 27/3/2002 e o ato que ordenou a audiência ocorreu em 21/6/2018 (peça 15) .
21.	Com base nesse posicionamento fica elidida a aplicação de multa pelo Tribunal em relação às falhas constatadas.
CONCLUSÃO
22.	Em face da análise promovida nos itens 10 a 21 da seção ‘Exame Técnico’, propõe-se que não seja aplicada multa pelo Tribunal em relação às falhas constatadas em relação aos itens ‘a’ a ‘d’ do item 17 da presente instrução, considerando a prescrição da pretensão punitiva do TCU, com base no Acórdão 1.441/2016Plenário, que uniformizou a jurisprudência acerca dessa questão (itens 18-21) , embora as razões de justificativa apresentadas pelo Sr. Paulo Sérgio Rodrigues Titan (CPF XXX.140.542-XX) , prefeito do Município de Castanhal/PA, no período de 1/1/2001 a 31/12/2004, em relação às falhas constatadas não tenham sido acatadas.
23.	Também não foram acatadas as razões de justificativa apresentadas pelo responsável no que se refere à ausência de pressupostos para instauração da tomada de contas especial (itens 10 a 14) .
24.	Em razão de terem sido evidenciadas falhas de natureza formal que não resultaram em dano ao erário, considera-se que a presente tomada de contas especial seja julgada regular com ressalvas. 
PROPOSTA DE ENCAMINHAMENTO
25.	Diante do exposto, submetem-se os autos à consideração superior, propondo:
	a) julgar regulares com ressalva, nos termos do arts. 1º, inciso I, e 16, inciso II, e 23, inciso II, da Lei 8.443/1992, c/c os arts. 1º, inciso I, 208 e 214, inciso II, do Regimento Interno, as contas do Sr. Paulo Sérgio Rodrigues Titan (CPF XXX.140.542-XX) , prefeito do Município de Castanhal/PA, no período de 1/1/2001 a 31/12/2004, dando-lhe quitação;
	b) enviar cópia do Acórdão que vier a ser proferido ao Instituto Nacional de Colonização e Reforma Agrária (Incra) e ao responsável, para ciência, informando que a presente deliberação está disponível para a consulta no endereço www.tcu.gov.br/acordaos, além de esclarecer que, caso requerido, o TCU poderá fornecer sem custos as correspondentes cópias, de forma impressa; e
	c) arquivar os presentes autos, com fundamento no art. 169, inciso V, do Regimento Interno do TCU.”
2.	O MP/TCU, representado pelo Subprocurador-Geral Paulo Soares Bugarin, manifesta-se, em parecer à peça 22, discordância com a proposta da unidade técnica, nos seguintes termos:
“ (...) 
8. Ao contrário do defendido pela unidade técnica, julgo que a contratação da empresa BMP Construções e Comércio Ltda. sem a prévia realização de procedimento licitatório é irregularidade de alta gravidade, pois configura verdadeira burla a uma obrigação imposta aos gestores públicos pela Constituição Federal em seu art. 37, inciso XXI.
9. Conquanto o débito não tenha se configurado no caso em apreço, reputo que a inobservância ao dever geral de licitar não pode ser considerada mera falha de cunho formal, uma vez que constitui verdadeiro descumprimento a princípios basilares da impessoalidade, moralidade e legalidade a que estão adstritos todos os que praticam atos no âmbito da Administração Pública. Por esse motivo, considero mais adequado julgar irregulares as contas do gestor, em razão da elevada reprovabilidade dos atos por ele praticados.
10. Ante o exposto, este representante do Ministério Público de Contas manifesta-se pela rejeição das razões de justificativa apresentadas pelo Sr. Paulo Sérgio Rodrigues Titan e que sejam julgadas irregulares as suas contas. Deixo, contudo, de sugerir a aplicação da multa prevista no art. 58 da Lei nº 8.443/92 tendo em vista que os fatos irregulares remontam ao exercício de 2002, já tendo, assim, se operado a prescrição da pretensão punitiva desta Corte.”
	É o relatório.

Williame Costa Magalhães (OAB/PA 12.995) e outros.

Subprocurador-Geral Paulo Soares Bugarin.

Tomada de contas especial. Convênio. Irregularidades na execução do ajuste. Audiência. Rejeição das razões de justificativa. Contas regulares com ressalva. Quitação.

TOMADA DE CONTAS ESPECIAL (TCE)

Trata-se de tomada de contas especial instaurada pelo Instituto Nacional de Colonização e Reforma Agrária (Incra) em desfavor de Paulo Sérgio Rodrigues Titan, ex-prefeito do Município de Castanhal/PA, em razão da impugnação total de despesas do Convênio CRT/PA26.000/2001 (Siafi 423844) , tendo por objeto a execução de obras de implantação de aproximadamente vinte e dois quilômetros de eletrificação rural no PA João Batista II.
2.	O convênio foi firmado no valor total de R$ 258.500,00, sendo R$ 235.000,00 à conta do concedente e R$ 23.500,00 a título de contrapartida. Sua vigência ocorreu no período de 7/11/2001 a 5/6/2002.
3.	Foram constatadas as seguintes irregularidades na execução do convênio:
	a) contratação da empresa BMP Construções e Comércio Ltda. para executar as obras de eletrificação sem a prévia realização de procedimento licitatório; 
	b) não comprovação de que os recursos da contrapartida foram depositados na conta específica do convênio; 
	c) notas fiscais emitidas sem a identificação do convênio; 
	d) contratação da empresa BMP Construções e Comércio Ltda. quando a entidade se encontrava com situação cadastral irregular perante a Fazenda Nacional.
4.	Ante estes fatos, apesar da comprovação da aplicação dos recursos e da execução do objeto do ajuste, conforme Relatório, datado de 12/3/2002 (peça 2, p. 76) , no qual consta que os trabalhos foram executados de acordo com as especificações técnicas prescritas e demais exigências do convênio celebrado entre as partes, o Incra considerou que as irregularidades acima apontadas eram suficientes para a impugnação total das despesas, conforme o Relatório Complementar do Tomador de Contas (peça 9, p. 139-143) . Dessa forma, a tomada de contas especial instaurada foi encaminhada a este Tribunal.
5.	A instrução inicial da Secex-TCE (peça 12) considerou que embora não devesse subsistir o débito apurado na fase interna da TCE, as irregularidades apontadas eram suficientes para justificar a continuidade do processo. Dessa forma, promoveu a audiência do responsável por meio do ofício à peça 15, para que apresentasse razões de justificativa em relação as irregularidades acima enumeradas.
6.	A unidade técnica analisou as justificativas apresentadas por meio da instrução transcrita no relatório parte desta deliberação, tendo concluído pela sua rejeição, exceto quanto às notas fiscais emitidas sem a identificação do convênio, considerada falha formal.
7.	Apesar das conclusões dessa análise, a Secex-TCE propõe que as presentes contas sejam julgadas regulares com ressalvas por considerar que falhas apuradas foram de natureza formal, e que não resultaram em dano ao erário. Por sua vez, o Ministério Público junto ao TCU discordou dessa proposta, por considerar que a contratação da empresa executora do objeto do convênio sem a prévia realização de procedimento licitatório é irregularidade de alta gravidade. Dessa forma, propõe que as presentes contas sejam julgadas irregulares, sem aplicação de multa, ante a incidência da prescrição da pretensão punitiva.
8.	Com as devidas vênias do MP/TCU, acolho o encaminhamento proposto pela Secex-TCE, cuja análise adoto como parte das minhas razões de decidir. Apesar de as falhas objeto da audiência não terem sido elididas pelas razões de justificativa apresentadas pelo ex-prefeito, pondero as informações de que a obra foi realizada de acordo com as especificações técnicas prescritas e demais exigências do convênio. Assim, mesmo considerando, na linha de entendimento do Parquet, que, dentre as irregularidades apontadas, a não realização de licitação é uma ocorrência de maior gravidade, entendo que o julgamento pela irregularidade das contas, ainda que sem a aplicação de apenação pecuniária, seria desproporcional às falhas apuradas.
9.	Por essas razões, apesar de rejeitar as razões de justificativa apresentadas, entendo que as presentes contas possam ser julgadas regulares com ressalva. 
	Ante o exposto, manifesto-me por que o Tribunal aprove o acórdão que ora submeto à apreciação deste Colegiado.
TCU, Sala das Sessões Ministro Luciano Brandão Alves de Souza, em 27 de agosto de 2019.
AUGUSTO SHERMAN CAVALCANTI 
Relator